ACORDAO-COMPLETO-2380092

ACÓRDÃO 465/2020 ATA 1/2020 - PRIMEIRA CÂMARA

VISTOS, relatados e discutidos estes autos de pensões militares deferidas pelo Comando da Marinha,
ACORDAM os Ministros do Tribunal de Contas da União, reunidos em sessão da Primeira Câmara, diante das razões expostas pelo Relator, com fundamento no art. 71, inciso III, da Constituição Federal e nos arts. 1º, inciso V, 39, inciso II, e 45 da Lei 8.443/1992, em:
9.1. considerar legais os atos de pensão militar de interesse das sras. Therezinha de Jesus Souza Lima, Maria das Graças de Santana, Celia Ribeiro Nogueira, Maria de Nazaré dos Anjos Oliveira, Jacy Trindade Urbano, Maria Madalena Araujo Moreira, Joventina Maria dos Santos e Ilza Domingues Gomes, ordenando seu registro;
9.2. considerar ilegais os atos de concessão de interesse das sras. Telma Pereira Bispo dos Santos, Angelica Pereira Bispo dos Santos, Jane Luci Pereira Bispo dos Santos Diniz e Tania Sueli Pereira Bispo dos Santos, recusando seu registro;
9.3. dispensar o ressarcimento das quantias indevidamente recebidas, em boa-fé, pelas interessadas, consoante o Enunciado 106 da Súmula de Jurisprudência deste Tribunal;
9.4. determinar ao Comando da Marinha que:
9.4.1. faça cessar, no prazo de 15 (quinze) dias, contado a partir da ciência desta deliberação, os pagamentos decorrentes dos atos impugnados, sob pena de responsabilidade solidária da autoridade administrativa omissa, consoante disposto nos arts. 71, inciso IX, da Constituição Federal e 262 do Regimento Interno desta Corte;
9.4.2. dê ciência do inteiro teor desta deliberação às sras. Telma Pereira Bispo dos Santos, Angelica Pereira Bispo dos Santos, Jane Luci Pereira Bispo dos Santos Diniz e Tania Sueli Pereira Bispo dos Santos, alertando-as de que o efeito suspensivo proveniente da interposição de eventuais recursos, caso não providos, não as exime da devolução dos valores indevidamente percebidos após a notificação;
9.4.3. envie a esta Corte de Contas, no prazo de 30 (trinta) dias, por cópia, comprovante de que as interessadas tiveram ciência desta deliberação;
9.5. esclarecer à unidade de origem, com supedâneo no art. 262, § 2º, do Regimento Interno, que as concessões consideradas ilegais poderão prosperar mediante a emissão e o encaminhamento a este Tribunal de novos atos concessórios, escoimados da irregularidade apontada nestes autos;
9.6. determinar à Sefip que monitore o cumprimento das medidas indicadas no item 9.4.

Apreciação, para fins de registro, de pensões militares concedidas pelo Comando da Marinha.

Primeira Câmara

Ministério da Defesa - COMANDO DA MARINHA.

3. Interessadas: Angelica Pereira Bispo dos Santos (XXX.021.957-XX); Celia Ribeiro Nogueira (XXX.687.115-XX); Ilza Domingues Gomes (XXX.467.387-XX); Jacy Trindade Urbano (XXX.268.695-XX); Jane Luci Pereira Bispo dos Santos Diniz (XXX.000.047-XX); Joventina Maria dos Santos (XXX.119.804-XX); Maria Madalena Araujo Moreira (XXX.093.157-XX); Maria das Graças de Santana (XXX.664.137-XX); Maria de Nazaré dos Anjos Oliveira (XXX.527.602-XX); Tania Sueli Pereira Bispo dos Santos (XXX.555.757-XX); Telma Pereira Bispo dos Santos (XXX.760.917-XX); Therezinha de Jesus Souza Lima (XXX.801.497-XX).

13.1. Ministros presentes: Walton Alencar Rodrigues (Presidente), Benjamin Zymler (Relator), Bruno Dantas e Vital do Rêgo.
13.2. Ministro-Substituto presente: Weder de Oliveira.

BENJAMIN ZYMLER

Trata-se de pensões militares concedidas pelo Comando da Marinha.
2.	A Secretaria de Fiscalização de Pessoal (Sefip) , não tendo encontrado irregularidade nos atos, propõe, com a anuência do Ministério Público, seu registro.
	É o relatório.

não há

Procurador Sergio Ricardo Costa Caribé.

PENSÕES MILITARES. ILEGALIDADE E NEGATIVA DE REGISTRO DE DOIS DOS ATOS (INICIAL E REVERSÃO), REFERENTES A INSTITUIDOR AGRACIADO - QUANDO JÁ REFORMADO - COM ELEVAÇÃO DOS PROVENTOS MOTIVADA POR INVALIDEZ PERMANENTE (ART. 110 DA LEI 6.880/1980). AUSÊNCIA DE PREVISÃO LEGAL PARA CONCESSÃO DA VANTAGEM A MILITARES JÁ REFORMADOS. FALHA PRESENTE NOS BENEFÍCIOS PENSIONAIS. DETERMINAÇÕES. LEGALIDADE E REGISTRO DAS DEMAIS CONCESSÕES.

PENSÃO MILITAR (PMIL)

Secretaria de Fiscalização de Pessoal (SEFIP).

Em exame, dez pensões militares concedidas pelo Comando da Marinha.
2.	A Secretaria de Fiscalização de Pessoal (Sefip) propugna o registro dos atos.
3.	O Ministério Público põe-se de acordo.
4.	Divirjo dos pareceres no tocante aos títulos (inicial e reversão) alusivos ao sr. Paulo Bispo dos Santos, como segue.
5.	Segundo informam os autos, o militar, graduado como Terceiro Sargento, foi transferido para a reserva remunerada em 1983, tendo, desde então, seus proventos calculados com base no soldo de Segundo Sargento, com fulcro na regra prevista na redação primitiva do art. 50, inciso II, da Lei 6.880/1980 (“São direitos dos militares (...) a percepção de remuneração correspondente ao grau hierárquico superior ou melhoria da mesma quando, ao ser transferido para a inatividade, contar mais de 30 (trinta) anos de serviço”) . Nessas condições, o militar foi reformado ex officio em 1993, ao atingir a idade limite de permanência na reserva remunerada.
6.	Anos mais tarde, em 2008, o título de inatividade do sr. Paulo Bispo dos Santos foi alterado para vincular seus proventos ao soldo de Segundo Tenente, ou seja, quatro graus hierárquicos acima daquele que o militar ostentava na atividade. O fundamento para tanto seria o disposto no art. 110, § 1º, da Lei 6.880/1980 (Estatuto dos Militares) , na redação dada pela Lei 7.580/1986:
“Art. 110. O militar da ativa ou da reserva remunerada, julgado incapaz definitivamente por um dos motivos constantes dos incisos I e II do art. 108, será reformado com a remuneração calculada com base no soldo correspondente ao grau hierárquico imediato ao que possuir ou que possuía na ativa, respectivamente. 
§ 1º Aplica-se o disposto neste artigo aos casos previstos nos itens III, IV e V do artigo 108, quando, verificada a incapacidade definitiva, for o militar considerado inválido, isto é, impossibilitado total e permanentemente para qualquer trabalho.
§ 2º Considera-se, para efeito deste artigo, grau hierárquico imediato:
a) o de Primeiro-Tenente, para Guarda-Marinha, Aspirante-a-Oficial e Suboficial ou Subtenente;
b) o de Segundo-Tenente, para Primeiro-Sargento, Segundo-Sargento e Terceiro-Sargento”.
7.	Como se vê, o benefício previsto no art. 110 da Lei 6.880/1980, expressamente dirigido ao militar da ativa ou da reserva remunerada, não alcança o militar reformado.
8.	Sobre a questão, a jurisprudência do Superior Tribunal de Justiça (STJ) , intérprete último da lei federal, há muito se encontra pacificada, como ilustra o precedente adiante reproduzido:
“ADMINISTRATIVO. MILITAR. REFORMA. ALTERAÇÃO DE BENEFÍCIO. INCAPACIDADE SUPERVENIENTE. ART. 110, § 1º, C/C ART. 108, V, DA LEI 6.880/80. MILITARES DA ATIVA OU RESERVA REMUNERADA. RESTRIÇÃO. MILITAR JÁ REFORMADO. IMPOSSIBILIDADE. 1. A reforma do militar com a remuneração calculada com base no soldo correspondente ao grau hierárquico imediato ao que possuir ou que possuía na ativa, nos termos do art. 110, § 1º, c/c o art. 108, V, da Lei 6.880/80, restringe-se aos militares da ativa ou reserva remunerada, na exata disposição do caput do art. 110, não sendo possível a concessão de tal benesse àqueles militares já reformados. 2. Recurso especial não provido” (REsp 1.340.075/CE, Rel. Min. Castro Meira, Segunda Turma, julgado em 9/4/2013, DJe de 15/4/2013; ênfase acrescentada) .9.	O mesmo posicionamento foi encampado à unanimidade pelo Plenário desta Corte de Contas por meio do Acórdão 2.225/2019, de 18/9/2019.
10.	Pois bem, como o sr. Paulo Bispo dos Santos já se encontrava reformado quando reconhecido inválido, seus proventos não poderiam ser majorados com fulcro no art. 110, § 1º, do Estatuto.
11.	Assim, apresentam-se ilegais tanto a alteração da reforma do militar quanto, no que aqui interessa, os benefícios pensionais outorgados à viúva e às filhas.
12.	A propósito, não é demasiado assinalar que a relação jurídica de militares inativos com a União é substancialmente distinta daquela envolvendo suas pensionistas, de modo que não há que se falar, em favor destas, em eventual direito à conservação nos proventos de vantagens – ora reconhecidamente irregulares – indevidamente percebidas em vida pelo instituidor. 
13.	Aliás, o Supremo Tribunal Federal tem restringido até mesmo a eficácia de títulos executivos judiciais quando o titular do direito migra da condição de servidor ativo para a de servidor aposentado. No MS 30.725, por exemplo, o Ministro Gilmar Mendes anotou:
“Nesse sentido, a coisa julgada deveria ser invocada, a princípio, para efeitos de pagamento de vencimentos, o que não significa, necessariamente, que essa proteção jurídica se estenda, desde logo, para o cálculo dos proventos, o qual deve ser analisado caso a caso, sob pena de reconhecer-se a perpetuação de um direito declarado a ponto de alcançar um instituto jurídico diverso: o instituto dos proventos.”
14.	Por fim, no tocante às demais concessões tratadas neste processo, acompanho a proposição dos pareceres técnicos, favoráveis ao registro.
15.	Diante do exposto, voto no sentido de que este Colegiado adote a deliberação que ora submeto a sua apreciação.
TCU, Sala das Sessões Ministro Luciano Brandão Alves de Souza, em 28 de janeiro de 2020.
BENJAMIN ZYMLER 
Relator